【裁判字號】    90,台上,4537
【裁判日期】    900726
【裁判案由】    妨害自由致人於死
【裁判全文】
最高法院刑事判決                                九十年度台上字第四五三七號
    上  訴  人  甲○○
    選任辯護人  紀錦隆律師
                施旭錦律師
右上訴人因妨害自由致人於死案件，不服台灣高等法院高雄分院中華民國八十八年五
月二十日第二審判決（八十八年度上訴字第三五八號，起訴案號：台灣高雄地方法院
檢察署八十七年度偵字第一九一八號），提起上訴，本院判決如左：
    主  文
上訴駁回。
    理  由
按刑事訴訟法第三百七十七條規定：上訴於第三審法院，非以判決違背法令為理由，
不得為之。是提起第三審上訴，應以原判決違背法令為理由，係屬法定要件。如果上
訴理由狀並未依據卷內訴訟資料，具體指摘原判決不適用何種法則或如何適用不當，
或所指摘原判決違法情事，顯與法律規定得為第三審上訴理由之違法情形，不相適合
時，均應認其上訴為違背法律上之程式，予以駁回。本件上訴人甲○○上訴意旨略稱
：(一)、刑法第十七條之加重結果犯之成立，若行為人不能預見其發生時，不適用之。
本案發生之日，白天氣溫為二十四至二十五度，入夜後氣溫亦在十八至十九度左右，
以台灣南部之冬天，並非寒冷，縱上訴人將被害人陳友泉赤裸綑綁在水塔上一夜，並
無致死之可能。依台灣高等法院檢察署法醫中心及法務部法醫研究所之鑑定意見，並
非天氣寒為死因，係認定陳友泉因被綑綁過緊造成身體循環不良，引起組織缺氧而分
解毒素，然後鬆綁太快造成死亡，當日早上係由上訴人與蔡坤池共同鬆綁。除非醫學
專家並不知鬆綁太快會致死亡，因陳友泉之死亡，並非上訴人所能預見，不應令上訴
人負加重結果之刑責。(二)、蔡坤池證稱：死者（陳友泉）之身體可以在繩子內移動，
但無法自行解開脫困等語，足見上訴人綑綁陳友泉尚非太緊。蔡坤池又證稱：「我們
問陳友泉發生什麼事？他說：『我不知道，我肚很餓很睏，想睡覺。』我叫他下來睡
，他不肯下來。我們拿一杯熱開水、一瓶咖啡牛乳給他吸用，後來要一根香煙吸食…
…到了九時三十分左右，我硬將他抬下來，帶他去臥室睡覺……」，證人鍾財富證稱
：「當天鄭玉玲（上訴人之妻）向我要開水，我跟過去看，看到陳友泉半躺，並抽
香煙……」，可證陳友泉其時並非已瀕臨死亡邊緣。依據氣象單位之資料，八十七年
一月十二日至同月十三日，白天氣溫二十四至二十五度，入夜最冷時，亦有十八至十
九度，並非寒冷，陳友泉只在水塔上過一夜，實無預見其死亡之可能。上開有利於上
訴人之證據，原判決不予採納，又未說明其理由。(三)、依第一審法院履勘筆錄記載：
陳友泉被綑綁現場：「有一路燈距約五十公尺，在道路另一邊。該道路車輛往來頻繁
，聲音吵雜，警察局（係甲園派出所之誤，以下同）與水塔間有一工廠，但從水塔處
可以看見警察局二樓，從馬路邊可看見到被綁處。」又反綁雙手在後，正常狀態雙手
應是手背相對，此時綁痕應在手腕內側。原判決竟謂：「本案現場雖鄰近道路，惟中
間尚隔一些空地，且現場位處郊外，鄰近之道路亦非通衢大道，而僅係雙向道路，尤
其寒冬深夜，過往人車更為稀少，縱被害人喊叫，未必有人聽見，甚至有人聽見者皆
不願多管閒事……」、「依經驗法則雙手反綁於後，手心相對或手背相對皆可反綁，
且亦可雙手交叉反覆綑綁……」，認定陳友泉非自願被綁，其採證顯有違法。(四)、上
訴人在偵審中未供及強行綑綁陳友泉妨害其行動自由之情事，原判決理由竟引用上訴
人在偵審中之供述，認定上訴人強行綑綁陳友泉，實有事實與理由之矛盾。(五)、人之
死亡原因，鑑定「血液相」應係最重要判斷之因素，「血液相」包含白血球數目、血
糖及電解質高低。白血球數量之高低，攸關是否毒素分解所致，而血糖及電解質之高
低，又與身體虛弱、休克有關，本件未就陳友泉之「血液相」進行檢驗以更精確瞭解
死因。但法醫中心未鑑定「血液相」，似嫌疏誤，原審又未依上訴人聲請向為陳友泉
施以急救之國軍左營醫院（指海軍總醫院）調閱病歷資料，再連同法醫解剖紀錄、死
者內臟器官（含血液）一併送請台大醫院鑑定死亡原因，有應調查之證據未予調查之
當然違背法令等語。然查原判決認定上訴人係設於高雄縣橋頭鄉○○村○○路一二三
六巷五號之大鵬鐵工廠負責人，僱用陳友泉在其工廠內為雜工，於民國八十七年一月
十二日（起訴書誤載為十四日）下午八時三十分左右，上訴人因不滿意陳友泉於同日
下午工作時漫不經心，而將油漆潑灑在地，認應予以處罰。乃在工廠後側命當時上身
赤裸僅著內褲之陳友泉由鐵梯爬上高度約二百十公分之廁所頂部，上訴人則取出其所
有供工廠內工作用之麻繩一條，亦隨後爬上該廁所頂部，命陳友泉站立背靠水塔，先
以麻繩將陳友泉之雙手反綁，再將麻繩自陳友泉之腰腹部綑綁交叉環繞於水塔後以打
結方式固定，使陳友泉無法自行解開鬆綁，以此方式剝奪陳友泉之行動自由。上訴人
明知陳友泉僅著內褲且時值冬季，夜間及凌晨天候非常寒冷，其無衣物禦寒必將受凍
，且受綑綁無法脫困，有發生意外之危險，竟置之不顧自行離去，直至翌日（即十三
日）上午七時五十分許，上訴人之妻鄭玉玲上班時始發現陳友泉被綑綁在廁所頂部之
水塔，鄭女將情告知剛到工廠上班之陳友泉之舅舅蔡坤池，未久上訴人亦到達工廠，
始由蔡坤池與上訴人爬上廁所頂部，將綑綁陳友泉之繩索解開，由蔡坤池把已虛弱不
堪，瀕臨死亡之陳友泉扛在肩上，揹至其房間休息。不久上訴人發現陳友泉全身已無
反應，乃緊急將陳友泉送往高雄市海軍總醫院救治，惟陳友泉已因被綑綁過度，身上
因循環不良引起組織缺氧，相繼引起身體內自家分解產生毒素，而經急速鬆綁，毒素
亦迅速流入血中引起急性中毒死亡等情，業已說明其所憑之證據及其認定之理由甚詳
。(二)、刑法第十七條規定：因犯罪致發生一定之結果，而有加重其刑之規定者，如行
為人不能預見其發生時，不適用之。惟此所謂之不能預見，係指其結果之發生出於偶
然，為行為人所不能預見者而言。本件上訴人於八十七年一月十二日下午八時三十分
許，將上身赤裸僅內褲之陳友泉綑綁在廁所上方之水塔，至翌（十三）日上午七時
五十分許，方與蔡坤池共同將綑綁之繩索解開，陳友泉被綁有十一時又二十分之久，
時值寒冬，縱交通部中央氣象局檢送高雄氣象站氣溫資料記載：八十七年一月十二日
二十三時（即下午十一時）至同月十三日（上午）八時，高雄地區氣溫為十八至十九
度（攝氏），但仍寒冷，陳友泉僅內褲綁在水塔，有受凍之可能；上訴人緊綁陳友
泉，致陳友泉下腹部於肚臍上下緣有綑綁之環形條狀瘀血、右手腕內外側多處條狀環
形綁壓痕、左手腕環形綁壓之皮下瘀血，有台灣高雄地方法院檢察署法醫師複驗解剖
紀錄及照片可稽（相驗卷第十頁反面、第十一頁反面、第二十一頁反面、第二十二頁
、第二十六頁、第三十一頁）。身體綑綁太緊時，身體因循環不良引起組織缺氧，亦
有台灣高等法院檢察署法醫中心鑑定書為憑（相驗卷第四六－二頁）。同一鑑定書之
鑑定結果記載：陳友泉生前無顯著病變，最後因綑綁過度及受凍而死亡云云。則其死
亡原因，顯係上訴人緊綁陳友泉在水塔一夜所致，並非出於偶然，自為上訴人所能預
見。上訴人何能猶藉口為伊所不能預見，而謂不應負妨害自由致人於死之刑責？(三)、
有罪判決書，固應記載對於被告有利證據不採納之理由，惟上訴人係將陳友泉綑綁在
水塔，該水塔係不銹鋼製之圓柱狀儲水裝置，表面光滑，縱令上訴人緊綁，陳友泉尚
可滑動，故蔡坤池稱：陳友泉可以在繩子內移動。苟非綁得太緊，陳友泉何以下腹部
肚臍上下緣有綑綁之環形條狀瘀血、左手腕有環形綁壓之皮下瘀血及右手腕內外側有
多處條狀環形壓痕？蔡坤池在檢察官偵查中證稱：「我們（指伊與上訴人）把他（指
陳友泉）解下後，他昏昏的，我有輕拍他的臉，要叫醒他，但他無法自行下來，我就
揹他下樓梯，再揹到房間」等語（相驗卷第一九－二頁反面）。可見陳友泉並非不願
走下水塔，係已不能自行走下。蔡坤池與鍾財富雖均稱：陳友泉解下後，有喝開水、
咖啡牛乳及吸香煙云云。但此尚不足證明當時陳友泉非如法務部法醫研究所函所稱：
「……實際上鬆綁時死者（陳友泉）似已瀕臨死亡邊緣……」（第一審法院卷第四十
頁）之程度。交通部中央氣象台函送之氣溫資料，既記載高雄地區八十七年一月十二
日至同月十三日夜間最冷時溫度為十八至十九度，如何將僅穿短褲之陳友泉綁在水塔
上一夜，不致受凍死亡？是蔡坤池、鍾財富之上開證言，及中央氣象局函送之氣溫資
料，依照上述均非有利於上訴人之證據，原判決縱未記載不採納之理由，尚無判決理
由不備之違法。(四)、證據之取捨，法院有自由判斷之權，苟其取捨未違反經驗法則或
論理法則，自難遽指其採證違法。上訴人雖辯稱：係陳友泉自己將其腰部綑綁在水塔
，再託伊綑綁雙手在前面云云。但經原審調查並無證據以實其說。且蔡坤池證稱：「
……繩子在（陳友泉腰部）繞一、二圈……」，那水塔「一個人頂多能抱一半」等語
（原審卷第三十五、三十六頁）。水塔一個人僅能抱一半，陳友泉如何能自行以繩索
在腰部繞一、二圈綑在水塔上？上訴人在警局初訊時自稱：「……由我動手將他（指
陳友泉）綑綁與水塔在一起……」、「……我告訴我老婆是我將陳友泉綁在水塔的」
（警局卷第一頁反面、第二頁），在檢察官偵查中，上訴人仍作相同之供述（偵查卷
第十七頁、第十八頁反面）。蔡坤池一再證稱：上訴人係將陳友泉雙手反綁在後面（
即背後），第一審法院審理中經問：「對蔡坤池所述有何意見？」上訴人答稱：「無
」（偵查卷第一四○頁、第一審法院卷第十三頁反面、第六十九頁反面、第七十頁及
其反面、第七十一頁、原審卷第三十二頁反面、第三十五頁、第四十七頁反面）。蔡
坤池又稱：「他（指陳友泉）的手背是靠在（背後）腰部，肩膀靠水塔，手心向外
」（原審卷第三十五頁）。如當時陳友泉左手在內、右手在外，交叉反綁在背後，適
與高雄地方法院檢察署法醫師複驗解剖紀錄所載：陳友泉右手腕內外側有多處條狀環
形壓痕、左手腕（手腕背部）有環形綁壓之皮下瘀血之情節相符（相驗卷第二十四頁
）。蔡坤池復證稱：「他（指陳友泉）比較怕甲○○，甲○○叫他做什麼，他都不敢
違背」（警局卷第十三頁反面）。上訴人亦稱：「……隨後我們二人（指上訴人與蔡
坤池）合力把陳友泉解下放在水塔上，並共同問他：『你有怎樣沒有？』但他雙眼看
我，沒有講話」（同卷第四頁），可見陳友泉懾於上訴人平常威脅逼迫，而不敢直
言，則其被綁後，如何尚敢「喊救！」是陳友泉被綑綁於水塔，未曾喊救，尚難即謂
其綑綁在水塔上係出於自願。第一審法院於八十七年十一月十日上午十時至陳友泉被
綑綁之現場勘驗，其筆錄雖記載：「從馬路邊可以看見被綁處。」（第一審法院卷第
四十一頁反面）。惟陳友泉係於夜間被綁，縱距五十公尺處有路燈，是否在黑夜站在
路邊亦能看到陳友泉被綑綁之情形，非無可疑。該勘驗筆錄又記載：「……該道路車
輛往來頻繁，聲音吵雜，警察局與水塔間有一工廠，但從水塔處可以看警察局二樓…
…」，原判決則說明：「況且現場位處郊外，鄰近之道路亦非通衢大道，僅係雙向道
路，有照片在卷可稽，尤其寒冬深夜，過往人車更為稀少，縱被害人喊叫，未必有人
聽見，甚至有聽見者皆不願多管閒事……」（原判決正本第六頁第十六至十九行）。
勘驗筆錄係記載現場白天之情形；原判決則係說明其夜間之狀況，難謂有相互牴觸，
如何能據以指摘原審採證違背經驗法則或論理法則？上訴人在警局初訊及檢察官偵查
中已供認綑綁陳友泉在廁所上方水塔，且核與事實相符，原判決事實亦作上開之認定
，難謂有證據上之理由矛盾。(五)、刑事訴訟法第三百七十九條第十款所謂應調查之證
據，係指該證據與待證事實有重要關係，在客觀上有調查之必要且能調查者而言。上
訴人在原審雖具狀請求調取海軍總醫院有關陳友泉急救過程之資料及病歷表，連同本
案卷證送請國立台灣大學醫學院鑑定死亡原因（未請求鑑定「血液相」，原審卷第十
九頁反面、第二十頁）。惟陳友泉之死亡原因，業據台灣高等法院檢察署法醫中心鑑
定明確，已如前述，原審因認無再送鑑定之必要，並在原判決予以說明（原判決正本
第七頁第九至十三行），已難認原審有應於審判期日調查之證據而未予調查之違誤。
雖上訴人於上訴本院後，又聲請鑑定陳友泉之「血液相」，但本院為法律審，係以第
二審法院判決所確認之事實，為判決之基礎，除有特別規定外不調查事實，上訴人請
求為上述之調查，顯非上訴第三審之適法理由。綜上所述，上訴意旨所指摘各點，均
與法律規定得為第三審上訴理由之違法情形不相適合，是其上訴違背法律上之程式，
應予駁回。
據上論結，應依刑事訴訟法第三百九十五條前段，判決如主文。
中      華      民      國     九十     年      七      月    二十六    日
                              最高法院刑事第四庭
                                  審判長法官  董  明  霈
                                        法官  丁  錦  清
                                        法官  林  茂  雄
                                        法官  王  居  財
                                        法官  張  祺  祥
      右正本證明與原本無異
                                              書  記  官
中      華      民      國     九十     年      八      月      一      日


司法院資訊處製作；財團法人民間司法改革基金會備份。
